臺灣臺北地方法院民事判決
110年度勞訴字第234號
原      告  張業宇  
訴訟代理人  謝富凱律師
            張佳榕律師
被      告  全球人壽保險股份有限公司

法定代理人  彭騰德  
訴訟代理人  梁嘉旭律師
            林貞慧  
            林子凡  
上列當事人間給付續年服務津貼事件，本院於民國111年7月12日
言詞辯論終結，判決如下：
    主  文
原告之訴及假執行之聲請均駁回。
訴訟費用由原告負擔。
    事實及理由
壹、程序方面：
    查原告起訴原聲明請求「被告應給付原告新臺幣（下同）1,
    130,446元，及自起訴狀繕本送達翌日起至清償日止，按年
    息5%計算之利息 」（見本院卷一第9頁），嗣迭經變更聲明
    為「被告應給付原告988,462元，及自起訴狀繕本送達翌日
    起至清償日止，按利息5%計算之利息」（見本院卷五第293
    、299頁），核屬擴張或減縮應受判決事項之聲明，與民事
    訴訟法第255條第1項第3款規定相符，應予准許。
貳、實體方面：
一、原告主張：
　㈠原告自民國91年12月1日起任職於被告，擔任保險業務員，雙
    方並簽有新進業務經理合約書（下稱系爭合約書）。被告於
    106年4月1日進行業務人員制度之改制，並與該公司業務員
    約定，如繼續留任原僱傭舊制之業務員，仍適用改制前發放
    薪資（包含續年服務津貼）之規定。嗣原告選擇繼續以全工
    時僱傭制度(即舊制、屬被告業務一部業務員）受僱於被告
    ，又因被告進行業務員制度改制後，業務一部之業務員僅餘
    原告一人，且業務一部已無「處經理」之職位編制，原業務
    一部之其他業務員擔心離職後，渠等原先負責之保戶將會罹
    於服務之空窗期，而使保戶權益受損，始於獲得保戶之同意
    下，協助保戶轉換業務員、並由原告進行服務，此有客戶轉
    換業務員同意書可證。又保戶同意轉換業務員時，承接保單
    之僱傭制業務員，應依保單提供該保戶服務，並有領取被告
    發放續年服務津貼之權利；原告既有承接保單並服務保戶之
    事實，自應領取各該服務保單之續年服務津貼。該續年服務
    津貼計算方式為：依「各保單生效日」對照該年度AGY商品
    佣金率表，並依各保單中所載之險種代碼、繳費年期計算至
    該年度之年數，可得該年度續年服務津貼之佣金比率；嗣後
    並按該保戶實際繳交之保費，乘以前所得出之服務津貼傭金
    率計算，可得出該筆保單之續年服務津貼金額，即「各筆續
    年服務津貼金額=各筆保險費×傭金率×年期」。詎料，原告
    於109年間發現被告未給付其部分續年服務津貼，原告並整
    理被告於107至109年間未給付原告續年服務津貼之保單（即
    111年7月12日言詞辯論意旨狀附表18、19、20），發現該等
    保單均係原告承接自「業務一部」「離職人員」而來（附表
    18及附表19之保單係承接自原業務一部「吳詠綺」業務員、
    附表20則係承接自原業務一部「吳睿家」業務員），此有保
    戶簽名之「客戶轉換業務員同意書」可稽，前開客戶轉換業
    務員同意書亦均經當時被告之業務副總鄭淑玲簽名及同意，
    是原告爰向被告請求應給付原告續年服務津貼之金額為言詞
    辯論意旨狀附表18之311,248元、附表19之39,969元（元以
    下四捨五入）及附表20之637,245元（元以下四捨五入)，共
    計988,462元（計算式：311,248＋39,969＋637,245＝988,462)
    。
　㈡兩造為僱傭關係，原告應適用106年4月1日改制前之兩造勞動
    契約及給付薪資約定，此為被告所不爭執。揆諸勞動基準法
    （下稱勞基法）第2條第3款之規定，續年服務津貼係為經常
    性之給與，其性質應屬薪資。又保險契約作為一長期、繼續
    性契約，續年服務津貼係本於保險業之性質所衍生之合理報
    酬給付方式，原告繼續在職而能提供後續服務，被告即應給
    付續年服務津貼予原告。詳言之，「續期『服務』津貼」，既
    有「服務」之名，非僅基於保險契約之訂立及首期保費之繳
    交，尚含對保戶之持續提供服務，及使保戶持續繳交續期保
    險費，即需持續替保險公司為保戶提供服務，且使保戶持續
    繳納續期保險費，始可認保險業務員有所謂「服務」之事實
    ，並得領取「續年服務津貼」，此即原告所主張「領傭權」
    與「服務權」一致之續年服務津貼領取方式。被告未依原告
    所承接保單給付原告續年服務津貼，原告爰依民法第482條
    、勞動基準法第2條第3款及被告「離職人員保單接續服務辦
    法」(文件編號：PP-SPA-98-02)第5條第5項第2款之規定，
    請求被告應給付原告續年服務津貼988,462元。
　㈢原告於本件中主張應領取續年服務津貼之保單，均係自訴外
    人即原業務一部吳詠綺、吳睿家（以下均逕稱其名）兩位業
    務員離職後，即由原告所承接服務。而有關「保單轉手日期
    」，係由保戶簽署業務員轉換同意書後，由主管簽准，再由
    被告內勤單位致電與客戶確認無誤後，才能鍵入被告電腦作
    業系統轉換業務員，是從客戶簽署轉換業務員同意書至被告
    系統登錄保單轉換日期，中間流程通常會經過數日以上。本
    件部份保單於吳詠綺、吳睿家等兩名業務員於106年4月30日
    離職起至被告系統登錄轉換後業務員期間，被告系統上可能
    會產生保單業務員之空窗期，故被告作業系統於該空窗期間
    ，似會先將保單設定轉予其他業務員，至被告依上開項次之
    流程確認保戶轉換業務員之意願無誤後，始會將該保單於被
    告作業系統中轉回由原告服務。然原告於本件中所主張承接
    之保單，均確係自業務一部離職業務員而來，被告固主張本
    件保單有部分為原告承接自業務二部業務員云云，惟迄今並
    未舉證說明係何張保單、承接自何位業務二部業務員，亦未
    提出業務員轉換同意書等事證，足證被告前開主張並非事實
    ，係屬無稽。
　㈣被告固稱：原告承接保單應分別適用業務一部保單轉手處理
    辦法（文件編號PP-AA-30-06）及業務二部離職人員保單接
    續服務辦法（文件編號PP-SPA-98-01）云云。惟按「接續服
    務者自完成接續作業生效日(含)起，按保單年度表定業務/
    服務津貼率計算各項津貼及獎金。」離職人員保單接續服務
    辦法（文件編號：PP-SPA-98-02）第5條第5項第2款定有明
    文。被告所提出之業務一部保單轉手處理辦法（文件編號PP
    -AA-30-06）及業務二部離職人員保單接續服務辦法（文件
    編號PP-SPA-98-01），均非原告所適用之續年服務津貼發放
    辦法，原告並已提出被告各時期之內部組織變動供參（參附
    表11及原證8至12）。其中，被告於103年3月30日併購國華
    人壽公司，於併購國華人壽公司前並無收費處之存在，甚至
    收費處於106年已經廢除，是原告續年服務津貼之管理絕非
    「原由」收費處負責，遑論於106年4月1日選擇留任原制度
    時，更不可能適用已廢除之收費處規範，故被告主張原告應
    適用業務一部保單轉手處理辦法（文件編號PP-AA-30-06）
    ，係屬無稽。又被告所提出之「業務二部離職人員保單接續
    服務辦法」（文件編號PP-SPA-98-01）為第一版修正之版本
    ，惟該辦法自第二次修正開始，名稱皆改為「離職人員保單
    接續服務辦法」（文件編號PP-SPA-98-02），被告亦自稱初
    版之「離職人員保單接續辦法」文件編號為PP-SPA-98-00，
    是為何僅有第一版次之辦法冠有「業務二部」之限制範疇，
    不無可議之處，顯見被告所提出之上開辦法，均非原告所適
    用。
　㈤另於被告業務員制度改制前，被告就原告所承接之其他業務
    員之保單，目前仍持續依AGY商品業務津貼及服務津貼率表
    ，核算並給予原告續年服務津貼，此有原告承接保單資料及
    領取該筆續年服務津貼薪資報表可稽，是原告於106年4月1
    日前確有領取承接其他非本件業務員保單之續年服務津貼，
    自應於106年4月1日以後得依相同規定領取續年服務津貼，
    且依照原告目前仍持續領有該筆續年服務津貼之情形，足證
    原告之續年服務津貼領取，並無被告所稱「可發放續傭期間
    至多為兩年」之限制。
　㈥被告固稱原告曾參與轉制說明會，原告已知改制後應適用之
    續年服務津貼發放辦法云云。惟被告所稱已舉行之說明會，
    該說明會舉辦目的為鼓吹員工參與新制，且依被告所提出之
    「AGY轉制資料簽收清單」大綱，被告並未有相關流程向員
    工說明「離職人員保單接續辦法」之適用，顯見被告主張無
    須給付續年服務津貼，或稱原告僅有服務權沒有領傭權云云
    ，均為推諉責任之詞，且已屬片面就兩造給付續年服務津貼
    方式為不利之變更。退步言之，被告所提出送達原告之函文
    主旨已載明：「公布106/4/1轉為新制之人員適用章則辦法
    」，足見該函文所送達之對象為被告改制後轉換為「業務二
    部」之業務員，故原告自不受該函文之拘束。
　㈦並聲明：
　⒈被告應給付原告988,462元，及由起訴狀繕本送達翌日起至清
    償日止，按年息5％計算之利息。
　⒉願供擔保，請准宣告假執行。
二、被告則以：
　㈠被告外勤業務同仁原為全工時制（僱傭制，即原告所稱舊制
    ），於102年合併國華人壽後，因原國華人壽之外勤同仁為
    部分工時制（僱傭、承攬雙契約制，即原告所稱新制），於
    合併後被告即有兩套業務制度同時運行，嗣被告考量管理上
    之方便，規劃整併新、舊制，徵詢原全球人壽外勤同仁轉制
    意願，有意願轉制者則統一於106年4月轉入新制，原告即為
    當時選擇續留舊制之業務員之一，原告不願轉制則續留原AG
    Y制度（即業務一部）。
　㈡依原告請求權基礎為民法第482條、業務津貼率表及勞基法第
    2條第3款云云，惟民法第482條規定係「僱傭契約」之定義
    ，並非請求權基礎，原告主張顯有誤會。原告另主張被告應
    依原證19之業務津貼率表給付原告續佣，然原告提出之業務
    津貼率表，係用於「計算續佣之數額」（假設若有續佣可領
    取），惟其是否得領取續佣，與續佣數額如何計算，係屬不
    同層次之問題，原告未提出其得領取續佣之依據辦法為何，
    卻稱被告應依業務津貼率表給付其續佣，顯係邏輯謬誤。又
    依勞基法第2條第3款規定：「本法用詞，定義如下：…三、
    工資：指勞工因工作而獲得之報酬；包括工資、薪金及按計
    時、計日、計月、計件以現金或實物等方式給付之獎金、津
    貼及其他任何名義之經常性給與均屬之。」顯見本規定僅係
    勞基法對於「工資」之定義，亦非請求權基礎，至為灼然。
    原告未能清楚說明其請求權基礎即得領取續佣之依據為何，
    僅一再以單純的名詞定義規範或與其是否得請求續佣無關之
    佣金率表搪塞，顯係意圖延滯訴訟，有礙訴訟之終結且濫用
    司法資源之嫌，請依法駁回其訴。
　㈢原告所列之保單得區分為承接自業務一部已離職業務員（即
    原告所稱「舊制離職業務員」），以及業務二部在職業務員
    （即原告所稱「新制業務員」），相關保單轉手規範及續佣
    發放與否則應適用各該前手服務業務員所隸屬之制度：原告
    承接自業務一部已離職業務員部分之保單，適用「業務一部
    保單轉手處理辦法」規定，而依該辦法第3條第1項第4款第6
    目規定：「四、有下列任一狀況不計服務津貼，如已發放應
    予追回：……（六）原服務業務員LP1在職時，保單移轉給另
    一在職服務業務員LP2（不論是否由客戶主張轉換），但於
    移轉服務權後，原服務業務員LP1在三個月內離職者，追回
    承接者LP2之服務津貼。」，可知原告就承接自業務一部已
    離職業務員部分之保單，並無續佣可得領取。退步言之，縱
    認原告承接自業務一部因原業務員離職所為轉手之保單得領
    取續佣（僅為假設），依「業務一部保單轉手處理辦法」第
    3條第1項第3款：「三、自保單第一次轉手日起算（參照電
    腦系統日期），不論保單經過幾次轉手，可發放服務津貼期
    間至多為2年」之規定，是依該辦法轉換服務業務員之保單
    ，無論經過幾次轉手，保單得發放續佣之期間均僅限保單第
    一次轉手日起算後2年（仍需以各該保單仍在發放續佣年度
    或保戶有續繳保費等可發放情形為前提）。至於原告承接業
    務二部在職業務員之保單，因業務二部為防免業務員惡性競
    爭，故就在職業務員間之保單轉手，僅限轉換服務權，而不
    包含領取續佣之權利。
　㈣原告雖主張有提供服務即得領取續佣云云，惟保戶繳納續期
    保險費，係其依保險契約所應盡之義務，與保險業務員是否
    提供服務，並無對價關係可言。況保險公司本設有保戶服務
    部門，以被告為例，除官方網站有提供「繳費、理賠、借款
    、保單變更及各類申請表單下載」等各式保戶服務需求外，
    並設有免費服務專線及線上智能客服可隨時提供保戶服務；
    業務員多係於保戶需要申請契約變更或理賠時協助送件，並
    無固定服務項目（事實上此類事務大多數保戶均可選擇自行
    臨櫃辦理甚或郵寄，服務權對業務員而言，並非被保險公司
    強制賦予之義務，反而得藉接觸保戶之機會，積極服務保戶
    ，進而使保戶產生投保新契約意願而增加業績之管道），況
    保險公司亦不會因保戶不需要業務員服務或業務員未積極提
    供服務而降低其業績考核評價，加諸前述，益證領佣權與服
    務權應為各自獨立而無對價關係，原告稱有服務權即有領佣
    權云云，自有謬誤等語，資為抗辯。
　㈤並聲明：
　⒈原告之訴駁回。
　⒉如受不利益判決，願供擔保請准宣告免為假執行。
三、原告自91年12月1日起任職於被告，擔任保險業務員，雙方
    並簽有新進業務經理合約書。嗣被告於106年4月1日就公司
    與保險業務員間之從屬關係進行改制，原告選擇留任業務一
    部，採全工時僱傭制之保險業務員，被告業務一部僅餘原告
    一業務員。原告於107年4月間，承接原業務一部業務員吳詠
    綺、吳睿家因離職轉手之保單，被告就部分原告請求服務津
    貼其中158,163元已給付在案（包含自始即由原告領取之佣
    金），上情為兩造所無爭執。
四、本院之判斷：
　㈠原告為業務一部之業務員，被告就業務一部業務員訂有業務
    一部保單轉手處理辦法（參見本院卷一第151至157頁），依
    據該辦法第1條規定「...業務同仁能遵循公司規範與客戶建
    立穩定紮實的互信互利關係，提供優質的專頁服務，並藉以
    經營再銷售及推薦介紹之商機，本辦法所稱之業務同仁係指
    業務一部（下稱AGY）之行銷職、管理職及收費處（下稱PCD
    ）服務代表（SR1）。AGY行銷職包含壽險規劃師（LP）、專
    案經理（ACM）、行銷經理（BM）、資深行銷經理（SBM）..
    .」，足認原告為應適用本辦法之業務人員。又同辦法、第3
    條第1項規定：「一、業務同仁承接離職人員保單進行服務
    任務，除另有規範外，可自接手日起領有主約及附約之服務
    津貼，....二、基於前款所開發出新加保之附約，適用最新
    業務津貼率...」等語，可知續其服務津貼係與業務員對客
    戶之服務或招攬行為有所連動，即與原告所提供之客戶服務
    或招攬保險勞務間，具有對價性，並於滿足特定條件下即得
    計付，發放金額、比例並製有津貼率表可參，縱非定額，亦
    具通常性，非臨時、偶發或恩惠性之給予至明，自屬工資之
    一部。
　㈡原告主張其應適用離職人員保單接續服務辦法第5條第5項第2
    款規定（文件編號：PP-SPA-98-02，見本院卷五第407頁）
    請求被告給付續年服務津貼，惟查該辦法第3條規定「保單
    接續服務資個：任職區主任以上職級」，而原告為業務一部
    壽險規劃師（LP），此可參照原告所提出之業務員轉換同意
    書上轉入單位欄均記載新服務員張業宇「職級LP」或「職稱
    LP」（參見陳證4、7），其並未轉換為業務二部新制職級，
    足認原告非屬適用上開辦法之人員。又該辦法第4條規定保
    單接續服務原則為「一、業務人員離職後、亦非本公司承攬
    業務人員者，其原經攬及接續服務之保單接續原則如下：㈠
    其原經攬及接續之保單由離職當時之第一代代數（或直屬）
    主管接續，若第一代主管放棄承接，則改由第二代主管承接
    ，第二代主管若仍放棄承接，則保單由公司收回。㈡離職人
    員若無第一代及第二代代數（或直屬）主管者，其原經攬及
    接續服務之保單，則一律由公司接續服務。」，依此規定，
    僅有離職業務人員之第一代代數或第二代代數主管得承接保
    單，而原告並未證明其為吳詠綺、吳睿家之第一代獲第二代
    代數主管，難認其得適用本辦法承接渠等經攬及接續服務之
    保單。
　㈢原告不符合離職人員保單接續服務辦法（文件編號：PP-SPA-
    98-02）所定之接續服務資格，亦不符合該辦法所定之保單
    接續服務原則，則其請求依該辦法第5條所定發放續年服務
    津貼，自無所據。　
五、綜上所述，原告依據離職人員保單接續服務辦法（文件編號
    ：PP-SPA-98-02）請求被告給付988,462元，及自起訴狀繕
    本送達翌日起至清償日止，按年息5％計算之利息，為無理由
    ，不應准許。原告之訴既經駁回，其假執行之聲請失所依據
    ，不應准許。
六、本件事證已臻明確，兩造其餘之攻擊防禦方法及舉證，經本
    院審酌後，認均不足以影響本判決之結果，毋庸一一論列，
    併此敘明。
七、訴訟費用負擔之依據：民事訴訟法第78條。
中　　華　　民　　國　　111 　年　　8 　　月　　31　　日
                    勞動法庭    法　官　薛嘉珩
以上正本係照原本作成。
如對本判決上訴，須於判決送達後20日內向本院提出上訴狀。如委任律師提起上訴者，應一併繳納上訴審裁判費。
中　　華　　民　　國　　111 　年　　8 　　月　　31　　日
                                書記官  王文心